臺灣高等法院民事判決　　　　　　　　 99年度上易字第635號
　　上　訴　人　黃建勳
'　　　　　　　　　　　　　 .
　　訴訟代理人　蕭萬龍律師
　　複代理人　　黃佩琦律師
　　訴訟代理人　張百欣律師
　　被上訴人　　洪沛孺
　　　　　　　　黃梓豪
'　　　　　　　　　　　　　 .
　　上二人共同
　　訴訟代理人　廖宸和律師
　　　　　　　　張香堯律師
　　　　　　　　張必昇律師
上列當事人間請求拆屋還地等事件，上訴人對中華民國99年4月
27日臺灣桃園地方法院98年度訴字第1440號第一審判決提起上訴
，本院於100年10月18日言詞辯論終結，判決如下：
    主      文
上訴駁回。
第二審訴訟費用由上訴人負擔。
    事實及理由
一、程序方面：
    按訴之變更或追加，非經他造同意，不得為之；但擴張或減
    縮應受判決事項之聲明者，不在此限。民事訴訟法第463條
    、第255條第1項第3款分別定有明文。經查上訴人於原審請
    求被上訴人黃梓豪（原名黃銀益）、洪沛孺應拆除如附圖所
    示Ａ房屋（下稱Ａ房屋），於本院則減縮不再請求被上訴人
    洪沛孺（原名洪雅玲）對Ａ房屋應負拆除義務；另上訴人於
    原審附帶請求被上訴人應自起訴狀繕本送達翌日即民國98年
    10月20日起至清償日止，按月給付相當於租金之不當得利新
    台幣（下同）5,850元，嗣於本院減縮聲明僅請求被上訴人
    應自98年10月20日起至返還占用系爭土地之日止，按月給付
    上訴人584元。則依上說明，程序核無不合，應予准許，合
    先敘明。
二、本件上訴人起訴主張：桃園縣大溪鎮○○段尾寮小段882地
    號土地（下稱系爭土地），為上訴人與被上訴人黃梓豪及訴
    外人黃建民三兄弟所共有，應有部分各1/3，共有人間並無
    分管協議。詎黃梓豪未得上訴人同意，擅自於附圖所示Ａ部
    分土地（下稱Ａ土地）上搭蓋房屋（即Ａ房屋），黃梓豪及
    被上訴人洪沛孺又占用Ｂ部分空地（下稱Ｂ土地），復於Ｃ
    部分土地（下稱Ｃ土地）上種植菜園（下稱Ｃ菜園），無權
    占用附圖Ａ、Ｂ、Ｃ土地，且系爭土地未經協議分管，顯已
    侵害上訴人所有權之行使，爰依民法第767條物上請求權及
    第184條侵權行為規定請求黃梓豪拆除Ａ房屋，並請求黃梓
    豪與洪沛孺除去Ｃ菜園上農作物，將Ａ、Ｂ、Ｃ土地返還於
    上訴人及其他全體共有人。又被上訴人無權占用Ａ、Ｂ、Ｃ
    土地，致上訴人受有相當於租金之損害，上訴人得按應有部
    分，依民法第179條規定，請求被上訴人返還起訴前五年相
    當於租金之不當得利2萬9,250元本息，及自98年10月20日起
    至返還前開占用土地之日止，按月給付5,850元等語（惟原
    審為上訴人敗訴之判決，上訴人為此提起上訴）。並上訴（
    且減縮）聲明：(一)原判決除確定部分外廢棄。(二)上開廢棄部
    分，被上訴人黃梓豪應將坐落系爭Ａ土地上如附圖所示Ａ房
    屋（面積179平方公尺）、黃梓豪與洪沛孺應將Ｃ菜園（面
    積279平方公尺）拆除，並將Ａ、Ｂ、Ｃ土地（面積共572平
    方公尺）騰空返還上訴人及其他共有人。(三)被上訴人應給付
    上訴人2萬9,250元，及自98年10月20日起至清償日止按年息
    5%計算利息。(四)被上訴人應自98年10月20日起至返還前開占
    用土地之日止，按月給付上訴人584元。
三、被上訴人則以：如附圖所示Ａ房屋係被上訴人黃梓豪於84、
    85年間即已興建完成。被上訴人洪佩孺於89年9月才與黃梓
    豪結婚，Ａ房屋非洪佩孺所興建，上訴人無從請求洪佩孺拆
    屋還地。又附圖Ｃ菜園係黃梓豪所搭建，洪佩孺僅依黃梓豪
    指示管理菜園而已。且系爭土地原為上訴人與黃梓豪之被繼
    承人即黃進松所有，黃進松於88年5月間死亡後，由黃梓豪
    、上訴人及訴外人黃建民因繼承取得應有部分各1/3。黃進
    松生前堅持祖產不能分家，擔心自己百年後上訴人與黃梓豪
    兄弟鬩牆，故同意黃梓豪於系爭土地上搭蓋房屋、菜園，以
    維兄弟不分家家訓。而黃梓豪為系爭土地共有人之一，得就
    系爭土地使用、收益。系爭土地原所有人黃進松生前同意黃
    梓豪於系爭土地上搭建房屋及使用空地、菜園，並立有同意
    書（下稱系爭同意書），是黃進松有同意黃梓豪在系爭土地
    上無償使用搭蓋房屋之意思表示，黃梓豪對系爭土地有占有
    本權。被上訴人尚未使用完畢，借貸目的尚未完成，故上訴
    人終止使用借貸契約不合法。又上訴人明知黃進松同意黃梓
    豪搭建房舍及菜園，且於黃梓豪搭建房屋時未為反對之表示
    ，嗣房屋搭建後後始提出拆屋還地訴訟，顯為權利濫用。縱
    系爭土地非黃進松生前無償提供黃梓豪無償使用，並興建系
    爭房屋，亦應認係黃梓豪基於共有人間分管協議所興建，故
    黃梓豪非無權占用，而洪佩孺係基於黃梓豪指示下使用，亦
    非無權占用等語，資為抗辯。並答辯聲明：上訴駁回。
四、兩造不爭執之事實：
  (一)系爭土地原為被繼承人黃進松所有，黃進松於88年5月10日
    死亡，其繼承人有上訴人、被上訴人黃梓豪、訴外人黃建民
    及呂阿杏、黃素卿、黃素珠、黃素美共七人。
  (二)黃進松之全體繼承人同意，系爭土地分歸上訴人及被上訴人
    黃梓豪及訴外人黃建民三人共同繼承，應有部分各3分之1。
  (三)系爭土地上如附圖所示Ａ房屋為違章建築，係被上訴人黃梓
    豪約於84年、85年間興建，該房屋門牌號碼為桃園縣大溪鎮
    美華里12鄰小角仔14-51號。
五、兩造爭執要點為：(一)被上訴人黃梓豪就系爭土地有無占有本
    權？(二)上訴人終止使用借貸契約是否合法？(三)上訴人得否請
    求被上訴人黃梓豪將附圖編號Ａ所示房屋拆除，黃梓豪及洪
    佩孺應將附圖編號Ｃ所示菜園拆除，黃梓豪及洪佩孺並應將
    Ａ、Ｂ、Ｃ土地騰空返還上訴人及其他共有人？被上訴人並
    返還不當得利？茲就兩造爭點及本院得心證理由分述如下：
  (一)被上訴人黃梓豪就系爭土地有無占有本權？
    1.經查黃進松簽名之系爭同意書記載：「同意黃銀益（即被
      上訴人黃梓豪）於系爭土地上興建房屋（門牌住址：大溪
      鎮美華里12鄰小角仔14之51號）；上開房屋及前後周圍土
      地為黃銀益所有」，有該同意書影本可證（見原審卷第13
      頁）。且系爭同意書經內政部警政署刑事警察局鑑定結果
      ，認為該同意書與黃進松於桃園縣大溪鎮農會印鑑卡上所
      示之字跡，在佈局、字體結構、筆畫相關位置、運筆方式
      、連筆方式及收筆方式相符，有該局100年6月30日型鑑字
      第1000072051號函在卷可按（見本院卷一第182至183頁）
      ，足證系爭同意書為真正。
    2.又證人黃建民復於原審證稱：「（問：這同意書是誰寫的
      ？）上面的簽名是我爸爸黃進松的字……我父親在世時，
      我的印象是大概是83年或84年間就有在系爭土地旁蓋二間
      房子，當時就叫原告（即上訴人）住，一間是我住，至於
      被告黃梓豪那一間是我父親同意被告黃梓豪在系爭土地上
      蓋房子，並依當時房屋之現況各自使用系爭土地」等語，
      有言詞辯論筆錄可稽（見原審卷第80頁反面、140頁背面
      ）。」而證人黃建民為上訴人與被上訴人黃梓豪之兄弟，
      關係相同，衡諸常情，其證言應屬可信。上訴人雖辯稱證
      人故意偏袒被上訴人而為不實證言，惟上訴人就此並未舉
      證以實其說，自不可採。從而據此足證黃進松生前同意黃
      梓豪於系爭土地上無償興建Ａ房屋並使用前後周圍土地，
      應認渠等間成立無償使用借貸關係。而黃進松死後，由上
      訴人、被上訴人及黃建民三兄弟共同繼承上開權利義務關
      係，是黃梓豪占用附圖所示Ａ、Ｂ、Ｃ土地自有占有本權
      。被上訴人所辯，即屬可採。
  (二)上訴人終止使用借貸契約是否合法？
    1.按借用人應於契約所定期限屆滿時，返還借用物。未定期
      限者，應於依借貸之目的使用完畢時返還之。但經過相當
      時期，可推定借用人已使用完畢者，貸與人亦得為返還之
      請求。借貸未定期限，亦不能依借貸之目的而定其期限者
      ，貸與人得隨時請求返還借用物。民法第470條定有明文
      。
    2.經查系爭土地面積共3,953平方公尺，被上訴人黃梓豪按
      其應有部分面積約有1,318平方公尺（計算式：3,953÷3
      ＝1,318，小數點以下四捨五入），有土地登記謄本可證
      （見原審卷第78頁）。而附圖所示Ａ房屋面積為179平方
      公尺，Ｂ空地面積114平方公尺，Ｃ菜園面積279平方公尺
      ，合計572平方公尺，是被上訴人黃梓豪占用面積尚遠不
      及其應有部分面積。而黃進松於生前除同意被上訴人黃梓
      豪興建Ａ房屋外，尚同意上訴人及黃建民於系爭土地旁各
      興建一間房屋，上述三間房屋係供上訴人、被上訴人黃梓
      豪及黃建民三兄弟各自居住，業據證人黃建民證稱屬實，
      已如前述。則據此足證黃進松生前同意上訴人與被上訴人
      黃梓豪及黃建民三兄弟於系爭土地及旁邊各興建房屋一間
      ，而由三兄弟分管使用系爭土地。爰審酌系爭土地上如附
      圖所示Ａ房屋為違章建築，係被上訴人黃梓豪約於84年、
      85年間興建，完成迄今約為15年，有稅籍證明書可證（見
      原審卷第49至50頁），其屋齡並非老舊；且上訴人及黃建
      民目前均各有一間房屋坐落於系爭土地旁居住使用，上訴
      人亦未舉證證明被上訴人黃梓豪就系爭土地之使用目的已
      完畢，且由系爭同意書觀之，黃進松生已就三兄弟分管使
      用土地範圍為約束，是上訴人主張終止上開使用借貸契約
      ，顯屬無據。
  (三)上訴人得否請求被上訴人黃梓豪應將坐落系爭土地上如附圖
    所示Ａ房屋拆除，被上訴人黃梓豪及洪佩孺應將編號Ｃ菜園
    拆除，被上訴人黃梓豪及洪佩孺並應將Ａ、Ｂ、Ｃ土地騰空
    返還上訴人及其他共有人？並請求被上訴人應返還不當得利
    ？
    經查被上訴人黃梓豪使用附圖Ａ、Ｂ、Ｃ土地自有占有本權
    ，已如前述，是上訴人請求被上訴人黃梓豪拆屋還地及返還
    不當得利，均屬無據。又被上訴人洪佩孺為黃梓豪之配偶，
    係基於黃梓豪指示而占用、管理Ａ房屋，Ｂ土地、Ｃ菜園，
    應係居於占有輔助人地位，依民法第942條規定，僅黃梓豪
    為占有人，況被上訴人黃梓豪並非無權占用，已如前述，則
    被上訴人洪佩孺基於占有輔助人之地位，並不生無權占用問
    題，當然不構成不當得利。從而上訴人請求被上訴人洪佩孺
    拆屋還地及返還不當得利，亦屬無據。
六、綜上所述，上訴人請求被上訴人拆除屋還地及返還不當得利
    ，均非正當。原審為上訴人敗訴之判決，並無不合。上訴意
    旨指摘原判決不當，求予廢棄改判，為無理由，應予駁回。
七、本件事證已臻明確，兩造其餘之攻擊、防禦方法，核與判決
    結果不生影響，毋庸逐一論列，併此敘明。
八、據上論結，本件上訴為無理由。依民事訴訟法第449條第1項
    、第78條，判決如主文。
中    華    民    國    100    年    11    月     1    日
                  民事第七庭
                      審判長法  官  鄭三源
                            法  官  梁玉芬
                            法  官  邱  琦
正本係照原本作成。
不得上訴。
中    華    民    國   100    年    11    月    4     日
                            書記官  廖艷莉